臺北高等行政法院判決　　　　　　　　　　　　　　　九十年度訴字第三四六三號
　　　　　　　　　　　　　　　.
　　原　　　告　美商‧莫仕股份有限公司
　　代　表　人　甲○○○○○○.
　　訴訟代理人　陳長文律師（兼送達代收人）
　　複 代理 人　蕭富山律師
　　　　　　　　丙○○
　　被　　　告　經濟部智慧財產局
　　代　表　人　蔡練生（局長）住同右
　　訴訟代理人　丁○○
　　參　加　人　鴻海精密工業股份有限公司
　　代　表　人　乙○○董事長.
　　訴訟代理人　戊○○
右當事人間因新型專利異議事件，原告不服經濟部中華民國九十年二月十六日經（九
０）訴字第０九００六三０二九００號訴願決定，提起行政訴訟，並經本院裁定命參
加人獨立參加被告之訴訟。本院判決如左：
　　主  文
原告之訴駁回。
訴訟費用由原告負擔。
　　事  實
一、事實概要：緣參加人前於民國（下同）八十六年七月十七日以「電連接器」向被
    告之前身經濟部中央標準局申請新型專利，經該局編為第00000000號審
    查，准予專利（下稱系爭案）。公告期間，原告以其違反專利法第九十七條、第
    九十八條第一項第一款及第二項之規定，不符新型專利要件，對之提起異議，案
    經被告以八十八年八月二十一日（八八）智專（八）０四０二０字第一二九五一
    一號專利異議審定書為異議不成立之處分。原告不服，訴經經濟部八十九年一月
    十二日經（八九）訴字第八九０八００一三號訴願決定書以被告逾期未答辯，致
    事證未明，而撤銷原處分。嗣被告另於八十九年八月一日以（八九）智專三（二
    ）０二０二二字第０八九八九００一二九五號專利異議審定書仍為「異議不成立
    」之處分。原告不服，提起訴願，經遭駁回，遂提起本件行政訴訟。
二、兩造聲明：
　(一)原告聲明求為判決：
  1.訴願決定及原處分均撤銷。
  2.被告應為「異議成立，應不准予專利」之審定。
　(二)被告及參加人聲明求為判決：駁回原告之訴。
三、兩造之爭點：
　　系爭案是否於申請前已見於刊物或已公開使用，而不具新穎性？或係運用申請前
　　既有之技術或知識，而為熟習該項技術者所能輕易完成且未能增進功效，而不具
　　進步性？
甲、原告主張之理由：
　一本件相關法律規定：
　　按行政訴訟法第四條第一項明文規定，人民因中央或地方機關之違法行政處分，
　　認為損害其權利或法律上之利益，經依訴願法提起訴願而不服其決定，或提起訴
　　願逾三個月不為決定，或延長訴願決願決定期間逾二個月不為決定者，得向高等
　　行政法院提起撤銷訴訟。逾越權限或濫用權力之行政處分，以違法論。訴願人以
　　外之利害關係人，認為第一項訴願決定，損害其權利或法律上之利益者，得向高
　　等行政法院提起撤銷訴訟。按，專利法第九十七條雖規定：「稱新型者，謂對物
　　品之形狀、構造或裝置之創作或改良」。然同法第九十八條第一項第一款亦同時
　　規定：「申請前已見於刊物或已公開使用者」不得申請取得專利，且第二項亦明
　　文規定：「運用申請前既有之技術或知識，而為熟習該項技術者所能輕易完成且
　　未能增進功效時，雖無前項所列情事，仍不得依本法申請取得新型專利」。承前
    所述，依據本國專利法之規定，對於物品之形狀、構造或裝置之創作或改良雖得
    准予專利，然創作或改良除了必須具新穎性外，還必須是「並非在既有技術下能
    輕易完成者」，或者必須是「運用既有技術下有增進功效者」，亦即須符合進步
    性之要求。換言之，倘若一新申請案之形狀、或是構造雖然是新的，但是其新穎
    處與習知技術相較之下，並未增進功效，或是能輕易推得者，仍不得獲准專利，
    此乃因新型專利所保護的實體係一創作或改良的新穎技術思想，而非形狀之等效
    變更，合先陳明。
　　今查系爭第00000000號新型專利申請案（專利名稱：電連接器，八十七
    年六月二十一日公告第三三五二三○號）之結構特徵於申請前已見於刊物，並係
    運用申請前既有技術或知識而為熟於此技藝人士所能輕易完成且未能增進功效者
    ，實有違新型專利之要件而不應准予新型專利。茲謹申述被告機關之審定內容及
    經濟部訴願決定內容之違法不當如次。
　二系爭案之申請專利範圍：
　　系爭案之申請專利範圍包含第一項之獨立項與第二至第十項之附屬項，其中第一
    項獨立項之主要特徵在於：「遮蔽構件包含第一遮蔽體 (30)、第二遮蔽體 (31)
    、以及接合該第一與第二遮蔽體之扣合裝置，其中扣合裝置包含對應之扣合壁與
    扣體，以及勾引片與勾孔，而第二遮蔽體上則設有定位件。」第二項之附屬項界
    定為：「扣合壁由第二遮蔽體左右兩側延伸，並適當變折呈與第一遮蔽體之左右
    表面可扣卡之角度，且其上設有扣孔。」第三項之附屬項界定為：「扣體係設於
    第一遮蔽體上，與扣合壁之扣孔對應為錐狀，可藉錐狀形體之底緣扣卡於扣孔上
    。」第四項之附屬項界定為：「定位件係由扣合壁之底緣向下延伸出具有抵舌之
    扣腳。」第五項之附屬項界定為：「錐狀扣體之類側設有嵌體，可與電連接器之
    絕緣殼體相扣接見。」第六項之附屬項界定為：「第一遮蔽體之面上設有一抵止
    片，係用於提供與絕緣殼體組配時起抵止作用。」第七項之附屬項界定為：「該
    勾引片係設於第二遮蔽體之上方邊緣，而該勾孔則設於第一遮蔽體之面上。」第
    八項之附屬項界定為：「該第一遮蔽體至少一表面設有接地簧片。」第九項之附
    屬項界定為：「該接地簧片係於該多個表面中相對的二表面上，由外向內一體沖
    壓出具有夾持彈性之兩對片體。」第十項之附屬項界定為：「第一遮蔽體相對於
    第二遮蔽體一側之至少一表面端緣，係形成向外彎折之導面，可與外界接觸產生
    接地回路。」原告所提出之異議理由中包含三個引證案，即美國專利第0000
    000號專利說明書（下稱引證一）、美國專利第0000000號專利說明書
    （下稱引證二）及日本專利特開平八─二二二三二四號專利說明書（下稱引證三
    ）。
　三原處分之違法不當：
  (一)在異議審定理由 (五)第一行中，被告機關指稱「異議證據四是日本特開平八─
　　二二二三二四號案公報（引證三），於八十五年八月三十日公開在系爭案申請之
　　前。其遮蔽裝置由分立之第一及第二遮蔽體組成，其中第一遮蔽體由一片體彎折
　　而成左右側面板、前面板及上面板，並無相同於系爭案之可供對接連接器插接之
　　前方開口，故其構形及目的與功效與系爭案之第一遮蔽體不相同。」
　　關於這點，原告已多次明白指出在引證三之專利說明書第三欄第十四行中已敘述
    ：圖式中雖未顯示，但其前面板上形成有二個開口，供對接連接器插入，該[
    0014]段之譯文如下：「遮蔽殼體50在本特定實施例中設計成覆蓋殼體40之五個
    表面（前表面、兩側表面、上表面以及後表面）。在圖１中雖未顯示，但在遮蔽
    殼體50之前面板上形成有兩個略呈圓形開口，使內部兩個Din連接器之供與對接
    連接器嵌合之嵌合部露出來」。因此，被告機關所稱「並無可供對接連接器插接
    之前方開口」之認定，確屬違誤，甚且，其進一步據此指稱引證三之目的與功效
    與系爭案不同，顯然完全與事實不符。綜上，原處分機關對於引證三之證據內容
    確有所誤解，致審定結果有所違誤。
  (二)在同該理由 (五)之第四行中，被告機關另稱：「引證三之第一與第二遮蔽體間
　　之扣合機構係由第二遮蔽體上之翼片73a滑入第一遮蔽體之開孔67a內，以及以第
　　二遮蔽體上之翼片74、75插入第一遮蔽體上之開口69，故其扣合機構亦與系爭案
　　（扣合壁與扣體以及勾引片和勾孔）不相同。」
　　然在引證三之專利說明書第三欄第四十一行中，明白指出（譯文）：「沿後面板
    71之兩側設有兩對鎖片74、75，藉由形成於彼等之表面上的突起，與鎖定開口69
    相嵌合」。因此，引證案三之第二遮蔽體 (72)與第一遮蔽體 (60)間之扣合裝置
    並非如被告機關所指之「將翼片74、75插入第一遮蔽體上之開口69」，而係相同
    於系爭案之扣合壁與扣體以及勾引片和勾孔之嵌合設計。此外，所謂之扣合壁與
    扣體以及勾引片和勾孔係一普通名詞而非特定之專有名詞。換言之，其僅代表具
    有該特定功能之裝置，卻未必有具體必然的空間形狀。引證三之圖所示的翼片
    （73a、74、75）和開口（67a、67b、69）即為該扣合壁與扣體以及勾引片和勾
    孔之一可行構件，引證一則以缺口80與楔形突起78所為扣合之技術手段為另一可
    行構件，換言之，系爭案所謂之扣合裝置之技術手段已為引證三和引證一所教示
    。即令系爭案之圖三所示之扣合裝置亦為一相當普遍之結構，百年來早已存在於
    各種日常用品（例如拚裝玩具）和機械結構（例如電池盒蓋），採一端先勾住，
    另一端再滑入而扣住之構造比比皆是，係熟於此技人士極易思及之技術手段。被
    告機關對系爭案顯然僅評價其專利之新穎性，而忽略了需進一步評價其專利之進
    步性。被告機關在審酌系爭案之可專利性時違反專利法第九十八條第二項和專利
    審查基準之規定，其處分內容顯然違法不當。
  (三)在同該理由 (五)之第七行中，被告機關另稱：「引證三之第二遮蔽體亦無可供
    插入於電路板PCB之定位件之設置。」在引證三之專利說明書第三欄第二十四至
    二十八行中明白指出：「在兩側面板61、62之底邊上，形成有二對供插入該遮蔽
    型電氣連接器30所要被安裝之電路板（圖未示出）之對應插孔中的焊接用腳61a
    、61b、62a、62b」，因此，引證三確有揭示一相同於系爭案所揭之「定位件」
    。
    系爭案所揭之定位件已為引證三所教示，差別只在於系爭案之定位件313係設在
    第二遮蔽體，而引證三係設在第一遮蔽體。然設於第一或第二遮蔽體之選擇純為
    功能上之簡易選擇，無關形狀、構造、裝置等技術手段之創新，亦無功效之增進
    。被告機關對系爭案顯然僅評價其專利之新穎性，而忽略了需進一步評價其專利
    之進步性。被告機關在審酌系爭案之可專利性時違反專利法第九十八條第二項和
    專利審查基準之規定，其處分內容顯然違法不當。
  (四)在異議審定理由(六)第一行中，被告機關指稱「系爭案分立之第一及第二遮蔽體
    設置，其中第二遮蔽體設有定位件，可與電路板插件一起浸錫，故第一及第二遮
    蔽體可分別進行不同之表面處理。」
    惟，系爭案所揭之定位件已為引證三所教示，差別只在於系爭案之定位件313係
    設在第二遮蔽體，而引證三係設在第一遮蔽體，因此引證三之第一遮蔽體亦可與
    電路板插件一起浸錫，故第一及第二遮蔽體可分別進行不同之表面處理。換言之
    ，系爭案相對於引證三並無任何功效之增進，故亦無進步性可言。被告機關對系
    爭案顯然僅就專利之新穎性評價，而忽略了需以專利進步性之進一步評價。被告
    機關在審酌系爭案之可專利性時顯然違反專利法第條第二項和專利審查基準之規
    定，其處分內容顯然違法不當。
  (五)其次，經由結合引證三和引證二已揭示由第二遮蔽體左右兩側延伸之扣合壁，且
    其上設有扣孔 (52)，因此第二項附屬項不具可專利性。經由結合引證三和引證
    一已揭示已揭示有一錐狀扣體78，因此第三項附屬項不具可專利性。引證三已揭
    示定位件 61b亦有抵舌之設置，因此第四項附屬項不具可專利性。經由結合引證
    三和引證一之圖一所示元件 (77)，因此第五項附屬項不具可專利性。經由結合
    引證三和引證一之圖一所示標號７附近之凹片，因此第六項附屬項不具可專利性
    。引證三已揭示第二遮蔽體上方設有勾引片73a，而在第一遮蔽體中設有勾孔57a
    ，因此第七項附屬項不具可專利性。經由結合引證三和引證一之圖一所示標號７
    附近之凹片，因此第八及九項附屬項不具可專利性。經由結合引證三和引證一已
    揭示在端口亦有導面74之設計，因此第十項附屬項不具可專利性。根據被告所頒
    專利審查基準第二─二─十八項，其指出：「在判斷是否能輕易完成時，(1)准
    予將二件或二件以上不同文獻之全部內容或各該文獻內容之部分內容，或同一文
    獻之各不同部分內容相互組合觀之，(2)准予先前技術之各片斷部分相互組合觀
    之」，換言之，在判斷系爭案是否具有可專利性時，除了將系爭案與各引證案各
    別單獨比對以判定其新穎性外，應再將系爭案是否可由不同引證案相互組合而得
    ，以進一步判斷系爭案是否亦具有進步性等專利要件。然而，由異議審定書之內
    容可知，原處分機關僅就各證據進行新穎性之審查，完全未再行考量其進步性要
    件，其審定明顯違誤。
  四訴願決定違法不當之處：
  (一)訴願決定書第四頁第十一行指稱：「系爭案之扣合裝置係由第二遮蔽體 (31)上
    扣合壁 (311)、(312)與第一遮蔽體 (30)上之扣體 (3012)、(3032)扣合，以及
    第二遮蔽體上之勾引片 (315)與第一遮蔽體上之勾孔 (3024)扣合；引證三則由
    二遮蔽體 (70)上之翼片（鎖片）(74)、(75)插入第一遮蔽體 (60)上之開口(69)
    ，及由第二遮蔽體 (70)上之翼片 (73a)（並非勾引片）滑入第一遮蔽體 (60)之
    開孔 (67a)（並非勾孔）內，兩者之構造不同。」。惟，此與原處分有相同之違
    誤，亦即系爭案之扣合裝置所包含對應之扣合壁與扣體以及勾引片與勾孔係一普
    通名詞而非特定之專有名詞。換言之，該名詞僅代表具有該特定功能之裝置，卻
    未必有具體必然的空間形狀。本件各行政機關之見解顯然係將系爭案之扣合壁與
    扣體以及勾引片與勾孔之構形以系爭案之圖三結構代替，且據以與引證一至三以
    新穎性比對後所產生之結論（如前所述，上述行政機關僅進行新穎性比對而未進
    行進步性比對，其行政處分顯有違法不當）。由以上可知，被告機關及訴願機關
    對於新型專利之判斷基準上有嚴重之誤解，且背離「專利審查基準」。按，申請
    專利範圍之目的在於明定其權利範圍，且該範圍為作為可專利性之判斷、專利權
    之效力範圍等判斷基礎。倘在判斷其可專利性時不以該申請專利範圍所載要件為
    準進行審理，而以實施例或圖式所揭包括非必要條件之小範圍執為判斷依據，然
    在以後其主張其權利範圍時，卻允許其透過申請專利範圍所載界定，而以包含最
    少要件之大範圍為準進行圈劃、界定，此除了明顯違反專利法及「專利審查基準
    」外，亦顯然有失衡平，且將造成大眾權益之受損。換言之，任何雖與其實施例
    不同，但具有其申請專利範圍所界定最少要件之任何連接器，都將因落入其字面
    範圍而有侵害之嫌，進而導致權利範圍之不確定性及不當擴大。因此，在專利申
    請審查階段，將申請專利範圍內之文字以最大可能性的方式進行文義解釋，以降
    低後階段之公眾審查和專利侵害爭議因權利範圍不明確而產生之社會成本，已成
    為各先進工業國家之共識。反觀本國之行政機關在專利申請審查階段，竟將申請
    專利範圍內之文字以最小可能性的方式進行文義解釋（即將申請專利範圍之元件
    以圖式之構形解釋），協助被異議案排除具有相同功能、手段和功效但外形略有
    不同之先前技藝，待被異議案獲得專利權後復又主張其申請專利範圍之元件並不
    限於圖式之構形，這種判斷標準，豈非明顯違反世界潮流和衡平原則。被告機關
    及訴願機關之行政處分違法不當，實係非常明確。
  (二)訴願決定書復於第四頁倒數第二行中指稱：「系爭案在第二遮蔽體上設定位件，
    如其申請專利範圍說明書第六頁所述可使第一遮蔽體鍍鎳處理即可，而第二遮蔽
    體經鍍鎳與鍍錫處理，可確保焊錫性。」。惟，此與原處分有相同之違誤，亦即
    系爭案和引證三所教示之差別僅在於系爭案之定位件313係設在第二遮蔽體，而
    引證三係設在第一遮蔽體。然設於第一或第二遮蔽體之選擇純為功能上之選擇，
    無關形狀、構造、裝置等技術手段之創新，亦無功效之增進。引證三已揭示可分
    離第一與第二遮蔽體以及藉由上下扣合裝置進行組合等技術手段，且就第一與第
    二遮蔽體分開之設計，熟於此技人士基於鍍錫與否之考量，當極易思及將第一與
    第二遮蔽體作成分開狀，俾進行各別處理。又，在希望具較大外觀之第一遮蔽體
    不易被刮傷之情形下，自然很容易想到將插腳設在第二遮蔽體上，更何況引證一
    已有將插腳設在第二遮蔽體之教示。被告機關系爭案顯然僅進行新穎性評價，而
    忽略了需進一步以專利進步性進行評價。
  (三)訴願決定書另於第五頁第一行指稱：「引證三確未見有如系爭案之可供對接連接
    器插接之前方開口插接空間」。惟，此與原處分有相同之違誤，亦即忽略了引證
    三之實質文字內容，有如前三１所述，其審定明顯違誤。
  (四)在訴願決定書第五頁第二行以下指稱：「系爭案第一遮蔽體之該前方開口之表面
    端緣，更形成向外彎折之導面，可與外界接觸產生接地回路，亦與引證三不同。
    」。惟，此與原處分有相同之違誤，亦即引證一已揭示在端口處有導面74之設計
    。經由結合引證三和引證一可否決系爭案之第十項附屬項之可專利性。此外，本
    項理由係專屬於系爭案之第十項附屬項，即使理由成立，亦僅針對第十項附屬項
    而言，其餘第一項至第九項仍應受異議成立而予以撤銷之處分。
  五被告機關稱「系爭案之該等扣合裝置可更穩固的接合該第一、二遮蔽體，具有功
    效之增進」云云，實屬謬誤：
  (一)首應陳明者：專利法第九十八條第二項所為「為熟習該項技術者所能輕易完成且
    未能增進功效」之規定，其所謂「增進功效」；係限定於「產生熟習該項技術者
    所無法預期之功效」。對於組合新型而言，即代表組合後之功效若僅係各別組件
    本身原有功能之相加，而無相乘之效果，則該組合後之功效並非專利法第九十八
    條第二項所定義之「功效增進」。此一解釋，可由　鈞院歷年來之判例及判決可
    知：
  1.最高行政法院八十四年判字第一九三三號判例略謂發明專利所謂「組合發明」，
    乃係指將複合數個既有之構成要件組合而成之發明而言。此種組合必須在整體上
    要有「相乘」之功效增進，始為創作，若僅有「相加」之效果，則與發明要件不
    符。
  2.最高行政法院八十五年判字第一三二六號判決略謂組合發明在各組合元件原來功
    效之外，具有相乘功效者，始足當之，如僅有諸組合構件原來功效之相加效果，
    則難稱為「組合發明」。
  3.最高行政法院八十二年判字第一三六六號判決略謂兩物組合所產之功效，僅係物
    品本身所產生功能之相加，而無相乘之效果，不具特殊功能之增進，則本案不具
    新型專利之要件，堪以認定。
  4.最高行政法院八十一年判字第一一一八號判決略謂本案所引用之平面彎曲式彈簧
    與端部之鉤掣方式俱為習知者，兩者相加之效果，亦為同行業人士所容易預期者
    ，不具專利性，不符專利法第九十五條及第九十六條第五款之規定，乃審定不予
    專利，經核並無不當。
  5.最高行政法院七十八年判字第二一四八號判決略謂申請專利案在基本上為數個習
    用保溫器，經簡單並聯組合於一大盤體內，其功效仍為原來數個相同保溫器之功
    效組合而成，等於同時使用數個相同之保溫器，並無任何新功效之增進，不符新
    型專利之要件。
  6.最高行政法院七十八年判字第一七九０號判決略謂二習用處理方式所生功效之單
  　純相加，未見有相乘功效之增進，並未能產生某一新作用或增進該物品某種功效
  　，難謂創新之空間型態與新型專利零件不符。
  7.最高行政法院七十七年判字第一七二八號判決略謂本案請求專利部分第一項確實
    為已見於坊間之產品之結構組合而成者，雖習用之結構未見與請求專利部分之內
    容整體相同者，但本項請求專利部分在組合各習用之結構後並未產生新的功效，
    仍只為各單項功效之相加，故不符專利之要件。
  (二)查系爭案之實施例所述之扣合裝置係一習知裝置，並非系爭案之創作；而該扣合
    裝置可穩固的接合該第一、二遮蔽體係該等習知裝置本身即具有之功效，亦非系
    爭案之創作。因此系爭案組合所產生之功效，僅係各組合物本身原有功能之相加
    ，而無相乘之效果；兩者相加之效果，亦為同行業人士所容易預期而不具特殊功
    能之增進，系爭案即不得主張因該等扣合裝置而具有功效之增進。
  六被告機關稱「系爭案將定位件313設在較小之第二遮蔽體31，使其經鍍鎳與鍍錫
    之處理，以確保銲錫性，而較大之第一遮蔽體30僅須鍍鎳，引證三並未考慮不同
    表面處理之問題，以致將焊接用腳61a等設在較大之第一遮蔽體60上，而無法如
    系爭案有表面處理精減之功效」云云，實屬謬誤：
  (一)原告首應陳明者：最高行政法院七十八年判字第一三二四號判決略謂該案申請專
    利「電動手提式割草機」僅將習知之馬達由習知之機體主桿另端位置改裝至機體
    之前端，並將割草機之刀刃直接設於馬達轉軸前端，僅係習用構件單純組合位置
    之改變，其空間型態並無創新之處，且未有功效上價值之增進，不符合新型專利
    之要件。按在該案中，被舉發人亦辯解其馬達位置之改變將具有若干功效，惟該
    判決認為因馬達位置變動所生之些微功效並非功效上價值之增進，仍不符合專利
    要件。
  (二)系爭案與引證三之差別僅在於系爭案之定位件係設在第二遮蔽體，而引證三係將
    定位件61b設在第一遮蔽體。惟查設於第一或第二遮蔽體之選擇純為功能上之選
    擇，無關形狀、構造、裝置等技術手段之創新，亦無功效之增進，自不具備進步
    性。
  (三)熟於此項技術人士基於鍍錫與否之考量，當極易思及將第一與第二遮蔽體作成分
    開狀，俾進行各別處理。又，在希望具較大外觀之第一遮蔽體不易被刮傷之情形
    下，自然很容易想到將定位件設在第二遮蔽體上。準此，該細微之變更實為熟於
    此項技術人士所極易思及，不具備進步性。
  (四)引證一已揭示將定位件76設於第二遮蔽體，因此經由結合引證三和引證一，即可
    證明系爭案不具備進步性。
  (六)查系爭案將定位件313設在較小之第二遮蔽體31，再插接於電路板上。準此，顯
    然由於第二遮蔽體31較小，利用定位件313插接於電路板上即不穩固。當系爭案
    之較小之第二遮蔽體31和該較大之第一遮蔽體30經多次插拔後，該定位件313即
    將自電路板上鬆脫，而失去定位之效果。相對地，引證三將定位件61b設在較大
    之第一遮蔽體，即具有較穩固之功效。換言之，將定位件設在較小之第二遮蔽體
    31或較大之第一遮蔽體30均具有相對之優劣點，並無任一種方式具有絕對之進步
    性，系爭案自不得片面主張將定位件313設在較小之第二遮蔽體31即具有進步性
    。
  (七)退萬步言，即便系爭案將定位件313設在較小之第二遮蔽體31可精減表面處理，
    然由於該定位件不是設於較小之第二遮蔽體31，即是設於較大之第一遮蔽體30，
    對任何人而言均屬簡易之選擇。參酌上開判決，系爭案對於熟習此項技術人士而
    言，僅係習用構件單純組合位置之改變，其空間型態並無創新之處，且功效上亦
    未有無法預期之價值存在，自不具有進步性。
  七被告機關稱「系爭案電連接器之第一遮蔽體30之前方開口13之表面端緣，另形成
    有向外彎折之導面3011、3021、3031、3041，與引證三在遮蔽殼體50之前面板上
    僅形成兩個略呈圓形開口，確實不同」云云，實屬謬誤：
  (一)依被告機關出版之專利審查基準第二─三─十一頁規定，「申請專利範圍中『記
    載申請專利新型之構成之必要技術內容、特點』之請求項，稱為『獨立項』。獨
    立項乃作為專利性之判斷、專利權之效力、專利權之放棄、異議、依職權撤銷、
    舉發等劃分之基本單位」，合先敘明。
  (二)查系爭案之向外彎折之導面3011、3021、3031、3041，並非系爭案之『獨立項』
    之技術特徵，因此自不得作為判斷系爭案是否具備可專利性之依據。準此，被告
    機關所為之認定，確屬違誤。
  (三)再查引證一已揭示在端口處有向外彎折之導面74。因此經由結合引證三和引證一
    ，即可否決該答辯書第一項理由所述之進步性。
  八被告機關稱「系爭案扣合裝置中第二遮蔽體31上之扣合『壁』311、312不同於引
    證三第二遮蔽體70上之『翼片』74、75，系爭案第一遮蔽體30上之扣體3012、
    3032不同於引證三第一遮蔽體60上之開口69，此外系爭案以勾引片315與勾孔
    3024之扣合，亦與該引證三以翼片73a滑入開孔67a之構造不同」云云，實屬謬誤
    ：
  (一)查系爭案之扣合裝置所包含對應之扣合壁與扣體、以及勾引片與勾孔，係一代表
    具有該特定功能之上位名詞裝置，卻未必有具體必然的空間形狀。準此，本件被
    告機關之見解顯然係將系爭案之扣合壁與扣體、以及勾引片與勾孔之構形以系爭
    案之圖三結構代替，進而與引證三進行比對，因此產生以下之謬誤：
  1.依專利法第一百零三條第二項前段規定，「新型專利權範圍，以說明書所載之申
    請專利範圍為準」。因此，引證案所比對的對象應為系爭案之申請專利範圍，而
    非系爭案之實施例。在未經專利權人修正其過廣之申請專利範圍前，被告機關自
    無權亦不得將系爭案之申請專利範圍自行限縮為其實施例之較小範圍，而和引證
    案進行比對。
  2.查引證三第二遮蔽體70上之標號74、75元件亦具有扣合的作用，亦位於壁面上，
    自然為系爭案之申請專利範圍所述之扣合壁與扣體之一種型式。引證三之標號
    73a、67a元件亦具有勾引的作用，自然為系爭案之申請專利範圍所述之勾引片與
    勾孔之一種型式。因此，引證三之揭示即足以證明系爭案不具有進步性。
  (二)退萬步言，縱認系爭案之申請專利範圍所述之扣合壁與扣體即為其實施例所述之
    標號311、3012元件，且勾引片與勾孔即為其實施例所述之標號315、3024元件，
    而不同於引證三之標號74、75元件及標號73a、67a元件，惟此亦僅表示系爭案具
    有新穎性，而不表示系爭案具有進步性。查系爭案之圖三和圖四所示之扣合裝置
    為一相當普遍之結構，百年來早已存在於各種日常用品（例如拚裝玩具和安全帽
    扣環）及一般機構裝置（例如電池盒蓋），此由系爭案之圖三可知該固接結構幾
    乎隨處可見，乃係熟於此項技術人士極易思及之技術手段。系爭案之專利說明書
    內亦未有任何描述該扣合壁與扣體、勾引片與勾孔之細部特徵，顯係亦承認其為
    一種習知技藝。
  九本件各行政機關之處分確有違法不當之處：
    綜上所述，本件各行政機關之處分顯然在新型專利之可專利性判斷上有嚴重之誤
    解，且背離「專利審查基準」之規定，詳言之：
  (一)對系爭案僅進行新穎性的評價，而未進行進步性的評價，其處分顯然違法不當。
  (二)僅以各別之引證案和系爭案進行比對，而未將引證案綜合考察，違反進步性之判
    斷準則。
  (三)自行將系爭案之申請專利範圍限縮為實施例之較小範圍，而和引證案進行比對，
    於法顯有重大違誤。
  (四)對於功效增進之判斷標準上，違反　鈞院歷年來對於組合新型所揭諸之「相加、
    相乘功效」之判斷標準。
  (五)對於系爭案之非技術特徵部分之細節過度誇大，違反　鈞院歷年來對於「新型專
    利之功效」認定為「需為同行業人士所不易預期或具特殊功能之增進」之判斷標
    準。
  (六)並非以系爭案之獨立項和引證案比較，違反「專利審查基準」之規定。
　十綜上所述，敬請依法判決將上述原處分及訴願決定均予撤銷，並飭令被告機關另
　　為適法之處分，用維法紀，以昭公允，實感德便。
乙、被告主張之理由：
　一系爭案「電連接器」之第一遮蔽體30之前方開口13之表面端緣，另形成有向外彎
　　折之導面3011、3021、3031、3041，與引證三（日本特開平八─二二二三二四號
    案）在遮蔽殼體50之前面板上僅形成兩個略呈圓形開口，確實不同。
　二系爭案扣合裝置中第二遮蔽體31上之扣合「壁」311、312不同於引證三第二遮蔽
    體70上之「翼片」74、75，系爭案第一遮蔽體30上之扣體3012、3032不同於引證
    三第一遮蔽體60上之開口69，此外系爭案以勾引片315與勾孔3024之扣合，亦與
    該引證三以翼片73a滑入開孔67a之構造不同，系爭案之該等扣合裝置可更穩固的
    接合該第一、二遮蔽體。另系爭案將定位件313設在較小之第二遮蔽體31，使其
    經鍍鎳與鍍錫之處理，以確保焊錫性，而較大之第一遮蔽體30僅須鍍鎳，引證三
    並未考慮該不同表面處理之問題，以致將焊接用腳61a等設在較大之第一遮蔽體
    60上，而無法如系爭案有表面處理精減之功效。
　三引證一（美國第0000000號專利案）、二（美國第0000000號專利
    案）之遮蔽構件皆為一體構成，與系爭案分立之第一、二遮蔽體及扣合裝置皆不
    同，其結合引證三亦不能證明系爭案獨立項不具進步性；引證一端口之導面74、
    錐狀扣體78等，及引證二之扣孔52，皆僅在局部上與系爭案之部分附屬項類似，
    但即使結合引證三仍不能證明系爭案各附屬項包含獨立項之整體構造不具進步性
    。
  四原答辯理由一係針對原起訴理由三之一而行答辯，並非據以作為判斷系爭案之「
　　獨立項」是否具備可專利性之依據。此外系爭案之第一遮蔽體前方開口之表面端
　　緣，另形成有向外彎折之導面，係其附屬項第十項之技術內容，其構造亦確與引
　　證三不同，而引證一雖揭示有類似之導面74，但無法結合引證三來證明系爭案之
    附屬項加上獨立項後之整體構造不具進步性。另所附之另一異議案例與本件異議
    無關，應不予論究。
  五系爭案扣合裝置所包含對應之扣合壁與扣體以及勾引片與勾孔，確在構造上不同
　　於引證三之各部構件，況依專利法第一○三條第二項後段規定「必要時，得審酌
    說明書及圖式」後，更可確認其不同。起訴補充理由又指稱系爭案之扣合裝置為
    「一相當普遍之結構」，但無提出任何足以證明系爭案不具進步性之具體證據。
    系爭案除其扣合裝置可有組裝便捷等功效外，其將定位件313設在第二遮蔽體31
    上，如其說明書第六頁所述可使第一遮蔽體鍍鎳處理即可，而第二遮蔽體經鍍鎳
    與鍍錫處理，可確保焊錫性，以致降低成本等，系爭案確可增進功效，難稱其不
    具進步性。
　六綜上所述，原處分並無違法，敬請駁回原告之訴。
丙、參加人主張之理由：（答辯如被告，另以言詞補充如下）
  一即使系爭案的定位件如原告所述，也不在參加人專利要解決的目的裡面，所以應
    從系爭案發明所要解決的目標來決定是否具有進步性。本案新穎性沒有問題，參
    加人專利進步性所要解決的對象是製造過程上的功效，依連接器的業界都要求進
    步性比較低情況下，在製造過程上已達到省料的功效。
  二因為插拔而引起定位效果較差，只是原告單方面的說辭，也沒有實際上的佐證可
    證明。
　　理  由
一、本件被告之代表人原為陳明邦，九十一年九月九日變更為蔡練生，茲由其具狀聲
    明承受訴訟，核無不合，應予准許，先為明。
二、按凡對物品之形狀、構造或裝置之創作或改良，而可供產業上利用者，得依專利
    法第九十七條暨第九十八條第一項規定申請取得新型專利。而對於公告中之新型
    ，任何人認有違反審定時專利法第九十七條至第九十九條規定而向專利專責機關
    提起異議者，依同法第一百零二條第一項規定，除應備具異議書外，並應附具證
    明文件；從而有無違反專利法規定之情事，依法應由異議人附具證據供專利專責
    機關即被告審查，如異議人所主張之事實及證據，經專利專責機關調查結果認不
    足以證明系爭專利有違專利法之規定，又無依職權補充調查之必要時，自應為異
    議不成立之處分。次按「新型係運用申請前既有之技術或知識，而為熟習該項技
    術者所能輕易完成且未能增進功效時，雖無前項所列情事，仍不得依本法申請取
    得發明專利」，系爭案審定時專利法第九十八條第二項定有明文，故對於申請新
    型專利者而言，必須其係運用申請前既有之技術或知識，而為熟習該項技術者所
    能輕易完成且未能增進功效者，始能否定其進步性，否則，雖係運用申請前既有
    之技術或知識，而為熟悉該項技術者所能輕易完成，但如具有功效之增進時，仍
    可准予「新型」專利。
三、本件系爭第00000000號「電連接器」新型專利案，申請專利範圍包含第
    一項之獨立項與第二至第十項之附屬項，其中第一項獨立項載明：「一種電連接
    器係包括：絕緣殼體、收容於絕緣殼體之複數導電端子，及包覆於絕緣殼體外之
    遮蔽構件，其主要特徵在於：該遮蔽構件包含第一遮蔽體、第二遮蔽體及接合第
    一、二遮蔽體之扣合裝置，其中第一遮蔽體具有連續相鄰的多個表面，形成一收
    容絕緣殼體之空間，而第二遮蔽體係罩蓋固定於前述多個表面所構成收容空間的
    一側，其上設有定位件，而該扣合裝置係包含對應之扣合壁與扣體以及勾引片與
    勾孔。原告所提異議證據二是西元一九九三年十一月三十日公開之美國第000
    0000號專利案（即引證一）說明書影本；異議證據三是西元一九九五年一月
    三日公開之美國第0000000號專利案（即引證二）說明書影本，異議證據
    四是西元一九九六年八月三十日公開之日本特開平八─二二二三二四號專利案（
    即引證三）公報影本。被告機關略以：引證一之遮蔽構件係由蓋部、Ｕ型部
    及殼體部等一體構成，而非如系爭案分立之第一及第二遮蔽體，另其蓋部先
    彎折，再以其上之凹部扣合於突起之扣合機構，亦與系爭案之扣合裝置不同
    ，且其蓋部並非分立之遮蔽體，其上亦無對應之勾引片與勾孔之設置；引證二
    之遮蔽殼體係一體式者，亦非如系爭案由分立之第一及第二遮蔽體所組成，且其
    以後壁側緣所設之開孔扣合於側壁之凸起上之結合機構亦與系爭案之特
    徵不同，又引證二中之後壁並非分立之構件，其上亦無定位件之設置，且其並
    無對應之勾引片與勾孔之設置；引證三之遮蔽裝置由分立之第一及第二遮蔽體組
    成，其中第一遮蔽體由一片體彎折而成左、右側面板、前面板及上面板，並無相
    同於系爭案之可供對接連接器插接之前方開口，故其構形、目的及功效與系爭案
    之第一遮蔽體不同，另其第一與第二遮蔽體間之扣合機構係由第二遮蔽體上之翼
    片73a滑入第一遮蔽體之開孔67a內，及以第二遮蔽體上之翼片、插入第一遮
    蔽體上之開口，故其扣合機構亦與系爭案不相同，另其第二遮蔽體亦無可供插
    入於電路板PCB之定位件之設置。是以，引證一、二及三均未揭露系爭案之專利
    特徵，尚不足以證明系爭案不具新穎性及進步性；又系爭案分立之第一及第二遮
    蔽體設置，其中第二遮蔽體設有定位件，可與電路板插件一起浸錫，故其第一及
    第二遮蔽體可分別進行不同之表面處理，自具有進步性等理由，而為異議不成立
    之處分。原告不服，主張系爭案申請專利範圍第一項之主要特徵皆已見於引證三
    ，且引證三已揭露其面板上形成有二個開口，供對接連接器插入，系爭案顯然不
    具進步性；系爭案所揭示之定位件已為引證三所教示，差別只在於系爭案之定位
    件313係設在第二遮蔽體，而引證三係設在第一遮蔽體，然設於第一或第二遮蔽
    體之選擇純為功能上之簡易選擇，無關形狀、構造、裝置等技術手段之創新，亦
    無功效之增進。因此引證三之第一遮蔽體亦可與電路板插件一起浸錫，故第一及
    第二遮蔽體可分別進行不同之表面處理，換言之，系爭案相對於引證三並無任何
    功效之增進，故亦無進步性可言；又系爭案其他申請專利範圍所定特徵亦已為各
    引證案所揭露，或係可由各引證案簡易組合而得，毫無技術上之增進，不符新型
    專利要件云云。
四、經查：(一)系爭案之扣合裝置係由第二遮蔽體 (31)上扣合壁 (311)、(312)與第一
    遮蔽體 (30)上之扣體 (3012)、(3032)扣合，以及第二遮蔽體上之勾引片 (315)
    與第一遮蔽體上之勾孔 (3024)扣合；引證三則由二遮蔽體 (70)上之翼片（鎖片
    ）(74)、(75)插入第一遮蔽體 (60)上之開口（孔）(69)，及由第二遮蔽體 (70)
    上之翼片 (73a)（並非勾引片）滑入第一遮蔽體 (60)之開孔 (67a)（並非勾孔
    ）內，二者之構造並不相同。(二)另系爭案在第二遮蔽體 (31)上設定位件 (313)
    ，如其申請專利範圍說明書第六頁所述可使第一遮蔽體鍍鎳處理即可，而第二遮
    蔽體經鍍鎳與鍍錫處理，可確保焊錫性，以致降低成本等，難稱其不具進步性。
    (三)引證三確未見有如系爭案之可供對接連接器插接之前方開口（插接空間 (13)
    ），系爭案之第一遮蔽體30之前方開口13之表面端緣，另形成有向外彎折之導面
    3011、3021、3031、3041，係其附屬項第十項之技術內容，與引證三在遮蔽殼體
    50之前面板上僅形成兩個略呈圓形開口，確實不同。故引證三不能證明系爭案不
    具新穎性。(四)依專利法第一○三條第二項規定，新型專利權範圍，固以說明書所
    載之申請專利範圍為準，但必要時，得審酌說明書及圖式。系爭案扣合裝置中第
    二遮蔽體31上之扣合「壁」311、312不同於引證三第二遮蔽體70上之「翼片」74
    、75，系爭案第一遮蔽體30上之扣體3012、3032不同於引證三第一遮蔽體60上之
    開口69，此外系爭案以勾引片315與勾孔3024之扣合，亦與該引證三以翼片73a滑
    入開孔67a之構造不同，系爭案之該等扣合裝置可更穩固的接合該第一、二遮蔽
    體，且有組裝便捷等功效。起訴補充理由雖指稱系爭案之扣合裝置為「一相當普
    遍之結構」，但未提出任何足以證明系爭案不具進步性之具體證據，尚難採信。
    (五)系爭案將定位件313設在較小之第二遮蔽體31，使其經鍍鎳與鍍錫之處理，以
    確保焊錫性，另在較大之第一遮蔽體30僅須鍍鎳，不須鍍錫，即具有表面處理精
    減之功效（選擇在第二遮蔽體鍍錫比較精簡，因為它比較小），而引證三並未考
    慮該不同表面處理之問題，以致將焊接用腳61a等設在較大之第一遮蔽體60上，
    須鍍鎳及鍍錫，反而在較小的第二遮蔽體只有鍍鎳，不鍍錫，致無法如系爭案有
    表面處理精減之功效，且選在較大的第一遮蔽體鍍錫，比較容易刮傷，此為原告
    於九十一年八月十四日補充理由第十頁所承認。故系爭案確有增進功效，難稱其
    不具進步性。(六)引證一、二之遮蔽構件皆為一體構成，與系爭案分立之第一、二
    遮蔽體及扣合裝置皆不同，其結合引證三亦不能證明系爭案獨立項不具進步性；
    引證一端口之導面74、錐狀扣體78等，及引證二之扣孔52，皆僅在局部上與系爭
    案之部分附屬項類似，但即使結合引證三仍不能證明系爭案各附屬項加上獨立項
    之整體構造不具進步性。
五、綜上所述，引證案均不足以證明系爭案不具新穎性及進步性，系爭案並無審定時
    專利法第九十八條第一項第一款及第二項規定之消極事由，符合新型專利要件，
    被告所為異議不成立之處分，洵無違誤，訴願決定予以維持，亦無不合，原告起
    訴意旨，仍執陳詞及個人主觀之見解，請求撤銷訴願決定及原處分，及命被告為
    異議成立之處分云云，為無理由，應予駁回。至於兩造（含參加人）其餘攻擊防
    禦方法，於本件判斷不生影響，爰不再逐一論斷，附此敘明。
據上論結，本件原告之訴為無理由，爰依行政訴訟法第九十八條第三項前段，判決如
主文。
中　　華　　民　　國　　九十一　　　年　　　十　　　　月　　  二十五  　日
                                  臺北高等行政法院  第三庭
                                            審判長  法  官　姜素娥
      　　　　　　　　　　　　　　　　　　　　      法　官　陳國成
      　　　　　　　　　　　　　　　　　　　　      法　官　林文舟
右為正本係照原本作成。
如不服本判決，應於送達後二十日內，向本院提出上訴狀並表明上訴理由，如於本判
決宣示後送達前提起上訴者，應於判決送達後二十日內補提上訴理由書（須按他造人
數附繕本）。
中　　華　　民　　國　　九十一　　　年　　　十　　　　月　　  二十五  　日
                                                    書記官  余淑芬
